---
title: "Ejercicio de tráfico"
author: "Francesc Carmona"
date: "11 de octubre de 2017"
output: html_document
---

## Los datos

En el libro de Sen and Srivastava se explica este ejemplo que nosotros hemos adaptado a las medidas europeas.

Sabemos que cuantos más coches circulan por una carretera, menor es la velocidad del tráfico. El estudio de este problema tiene como objetivo la mejora del transporte y la reducción del tiempo de viaje.

La siguiente tabla proporciona los datos de la densidad (en vehículos por km) y su correspondiente velocidad (en km por hora).

```{r echo=FALSE}
dens<-c(12.7,17.0,66.0,50.0,87.8,81.4,75.6,66.2,81.1,62.8,77.0,89.6,
        18.3,19.1,16.5,22.2,18.6,66.0,60.3,56.0,66.3,61.7,66.6,67.8)
vel<-c(62.4,50.7,17.1,25.9,12.4,13.4,13.7,17.9,13.8,17.9,15.8,12.6,
       51.2,50.8,54.7,46.5,46.3,16.9,19.8,21.2,18.3,18.0,16.6,18.3)
rvel<-sqrt(vel)
knitr::kable(data.frame(Dato=1:24, Densidad=dens,Velocidad=vel), caption="Datos del problema de tráfico") 
```

Como la congestión afecta a la velocidad, estamos interesados en determinar el efecto de la
densidad en la velocidad. Por razones que explicaremos más adelante (ver ejercicio 9.2), tomaremos
como variable dependiente la raíz cuadrada de la velocidad.

El siguiente gráfico presenta la nube de puntos o diagrama de dispersión (*scatter plot*) con la variable
independiente (densidad) en el eje horizontal y la variable dependiente (raíz cuadrada de la
velocidad) en el eje vertical.

```{r}
plot(dens, rvel, xlim=c(0,100), ylim=c(0,10),
     xlab="densidad", ylab="RAIZ(vel)", main="Gráfico de dispersión")
```

## Regresión simple

El método de los mínimos cuadrados ajusta una recta  a la nube de puntos que podemos 
calcular con la función `lsfit()` de R.
```{r}
recta.ls <- lsfit(dens,rvel) # no muestra el resultado
```

Con la instrucción `abline()` se puede añadir la recta de regresión al gráfico de dispersión anterior.

```{r}
plot(dens, rvel, xlim=c(0,100), ylim=c(0,10),
     xlab="densidad", ylab="RAIZ(vel)", main="Gráfico de dispersión")
abline(recta.ls)
```

Los coeficientes de la recta son:
```{r}
recta.ls$coef
```

También se puede obtener una información más completa con la instrucción `ls.print()`.

```{r}
ls.print(recta.ls, digits=4, print.it=T)
```

La estimación de la desviación estándar de los errores y otros
elementos de diagnosis del modelo se obtienen con la función
`ls.diag()`. 
```{r}
ls.diag(recta.ls)$std.dev
```

Con el vector de residuos y las predicciones se pueden dibujar
unos interesantes gráficos que permiten estudiar la diagnosis del ajuste.
```{r}
e <- recta.ls$residuals
par(mfrow=c(1,2))
par(pty="s")
plot(dens,e,type="p",xlab="densidad",ylab="residuos",ylim=c(-0.6,0.6))
abline(h=0)
pred<-rvel-e
plot(pred,e,type="p",xlab="predicción",ylab="residuos",ylim=c(-0.6,0.6))
abline(h=0)
```

Finalmente, podemos repetir los cálculos para el modelo
parabólico. Simplemente debemos introducir los valores de la
variable densidad y sus cuadrados en una matriz de datos. El resto
es idéntico al modelo de regresión simple.

```{r}
trafico.df <- data.frame(dens,dens2=dens^2,rvel)
parabola.ls<-lsfit(trafico.df[,1:2],rvel)
parabola.ls$coef
round(parabola.ls$coef,5)

```

Los gráficos de los residuos son:
```{r}
e <- parabola.ls$residuals
par(mfrow=c(1,2))
par(pty="s")
plot(dens,e,type="p",xlab="densidad",ylab="residuos",ylim=c(-0.6,0.6))
abline(h=0)
pred<-rvel-e
plot(pred,e,type="p",xlab="predicción",ylab="residuos",ylim=c(-0.6,0.6))
abline(h=0)
```

## La función `lm()`

La instrucción `lm()` de R permite, entre otras cosas, ajustar un modelo de regresión a unos datos.
Con estos datos el modelo de regresión simple es:
```{r}
recta.lm <- lm(rvel ~ dens, data=trafico.df)
```
Los coeficientes de regresión se obtienen así:
```{r}
coef(recta.lm)
```
Los residuos son:
```{r}
residuals(recta.lm)
```

Con la instrucción `summary()` se muestran otros resultados del modelo:
```{r}
summary(recta.lm)
```
En particular podemos ver el coeficiente de determinación $R^2$:
```{r}
summary(recta.lm)$r.squared
```

El modelo parabólico se define en R del siguiente modo:
```{r}
parabola.lm <- lm(rvel ~ dens + dens2, data=trafico.df)
```

## Ejercicio 1.3

**(a)** La nube de puntos y la recta que pasa por los puntos $(12.7, \sqrt{62.4})$ y $(87.8, \sqrt{12.4})$ es
```{r}
plot(dens, rvel, xlim=c(0,100), ylim=c(0,10),
     xlab="densidad", ylab="RAIZ(vel)", main="Gráfico de dispersión")
b <- (sqrt(62.4)-sqrt(12.4))/(12.7-87.8)
a <- sqrt(62.4) - b*12.7
abline(a,b)
```

El gráfico con los residuos con la densidad y el gráfico con las predicciones:
```{r}
e <- rvel - (a + b * dens)
par(mfrow=c(1,2))
par(pty="s")
plot(dens,e,type="p",xlab="densidad",ylab="residuos",ylim=c(-0.6,0.6))
abline(h=0)
pred<-rvel-e
plot(pred,e,type="p",xlab="predicción",ylab="residuos",ylim=c(-0.6,0.6))
abline(h=0)
```

La suma de cuandrados de los residuos:
```{r}
sum(e^2)
```

**(b)** La recta de regresión simple es:
```{r}
recta.lm <- lm(rvel ~ dens, data=trafico.df)
```

El gráfico con los residuos con la densidad y el gráfico con las predicciones:
```{r}
e <- residuals(recta.lm)
par(mfrow=c(1,2))
par(pty="s")
plot(dens,e,type="p",xlab="densidad",ylab="residuos",ylim=c(-0.6,0.6))
abline(h=0)
pred<-rvel-e
plot(pred,e,type="p",xlab="predicción",ylab="residuos",ylim=c(-0.6,0.6))
abline(h=0)
```

La suma de cuandrados de los residuos:
```{r}
sum(e^2)
```

**(c)** El modelo de regresión parabólica es:
```{r}
parabola.lm <- lm(rvel ~ dens + dens2, data=trafico.df)
```

El gráfico con los residuos con la densidad y el gráfico con las predicciones:
```{r}
e <- residuals(parabola.lm)
par(mfrow=c(1,2))
par(pty="s")
plot(dens,e,type="p",xlab="densidad",ylab="residuos",ylim=c(-0.6,0.6))
abline(h=0)
pred<-rvel-e
plot(pred,e,type="p",xlab="predicción",ylab="residuos",ylim=c(-0.6,0.6))
abline(h=0)
```

La suma de cuandrados de los residuos:
```{r}
sum(e^2)
```

**(d)** El flujo de la carretera es $\text{flujo} = \text{vel}\cdot\text{dens} = (a + b\cdot\text{dens})^2\cdot\text{dens}$, donde $a$ y $b$ son los coeficientes de la recta de regresión.
```{r}
cc <- as.numeric(coef(recta.lm))
flujo <- (cc[1]+cc[2]*dens)^2 * dens
plot(dens, flujo, xlim=c(0,100), 
     xlab="densidad", ylab="velocidad", main="Gráfico de dispersión")
curve((cc[1]+cc[2]*x)^2*x, add=T)
```

Para hallar el máximo se debe derivar el flujo respecto a la densidad e igualar a cero:
$$
\text{flujo} = a^2 \text{dens} + 2ab\,\text{dens}^2 + b^2 \text{dens}^3
$$
La derivada es:
$$
a^2 + 4ab\,\text{dens} + 3b^2 \text{dens}^2
$$
y la solución
$$
\frac{-4ab\pm\sqrt{16a^2b^2-4a^23b^2}}{2\cdot3b^2} = \frac{-4ab\pm\sqrt{4a^2b^2}}{6b^2} = \frac{-4ab\pm |2ab|}{6b^2} 
$$
de donde los puntos críticos son $-a/b$ y $-a/(3b)$. El máximo se da en la densidad
```{r}
round(- cc[1]/(3*cc[2]), 2)
```

```{r}
curve((cc[1]+cc[2]*x)^2*x, xlim=c(0,200), xlab="densidad", ylab="flujo")
dens.max <- - cc[1]/(3*cc[2])
flujo.max <- (cc[1]+cc[2]*dens.max)^2 * dens.max
segments(dens.max,0,dens.max,flujo.max, col="violet", lwd=2)
```


También podríamos haber considerado el ajuste parabólico para la raíz de la velocidad.